【裁判字號】    95,上訴,1384
【裁判日期】    951212
【裁判案由】    常業詐欺等
【裁判全文】
臺灣高等法院臺中分院刑事判決        95年度上訴字第1384號
上  訴  人  臺灣臺中地方法院檢察署檢察官
被      告  丙○○
輔  佐  人  丁○○
上列上訴人因常業詐欺等案件，不服臺灣臺中地方法院93年度訴
字第2578號中華民國95年5月1日第一審判決（起訴案號：臺灣臺
中地方法院檢察署92年度偵字第23591號 ），提起上訴，本院判
決如下：
    主  文
上訴駁回。
    理  由
一、公訴意旨略以：被告丙○○（原名程久芳，下稱被告）之夫
    蔣穎財（現更名為丁○○，業經台灣台中地方法院判處罪刑
    ，經本院再經最高法院以上訴逾期而駁回上訴確定，下稱蔣
    穎財）前以「張兩明」名義向高榮財承租臺中市○○區○○
    路一段三三號之房屋經營「維斯康福國際股份有限公司」（
    以下簡稱維斯康福公司），由被告擔任會計工作。被告與蔣
    穎財二人以「假消費，真刷卡，刷卡借款」之方式，與前來
    店內刷卡借款之不特定成年人士，共同基於明知為不實事項
    而登載於業務上製作之簽帳單之私文書、製作不實會計憑證
    之概括犯意聯絡，及意圖為自己不法所有之概括犯意聯絡，
    於民國九十年八月間起，以維斯康福公司名義，與聯邦銀行
    及臺灣美國運通國際股份有限公司（以下簡稱美國運通公司
    ）簽訂合約成為特約商店，由不特定成年人士持信用卡，交
    由被告以維斯康福公司內之刷卡機刷卡，佯裝於維斯康福公
    司消費，將不實消費之刷卡金額登載於業務上作成屬商業會
    計原始憑證之信用卡消費簽帳單上，交由前來刷卡之不特定
    成年人士簽名後而連續製作不實消費之簽帳單，並以電腦連
    線作業將刷卡資料逐筆傳送至發卡銀行，連續使發卡銀行人
    員陷於錯誤，誤認確有前開消費事實，於二至三日內，扣除
    應收取之百分之二點五至百分之三手續費後，將刷卡金額撥
    給聯邦商業銀行或美國運通公司後，復由被告再以該不實之
    簽帳單，持向聯邦銀行或美國運通公司請領刷卡金額，再匯
    入聯邦商業銀行帳號000000000被告帳戶內。而被
    告與蔣穎財二人乃基於重利之概括犯意，趁前來特約店刷卡
    之不特定成年人士急迫需款之際，連續以刷卡金額百分之九
    一至九三折扣支付現金貸款給前來刷卡之不特定人士，而從
    中賺取與原本顯不相當之重利。從九十年八月至十一月間止
    ，被告向聯邦銀行共請款詐得約新臺幣（下同）五百萬元，
    以一萬元約四百元之利息計算，維斯康福公司共賺取約二十
    萬元利息，另外向美國運通公司共請款詐得約五十七萬元，
    以一萬元約三百五十元之利息計算，共賺取約一萬九千餘元
    利息，因認被告涉有刑法第五十六條、第二百十六條、第二
    百十五條連續行使業務上登載不實文書罪，刑法第五十六條
    、第三百四十四條連續重利罪，刑法第五十六條、第三百三
    十九條第一項連續詐欺取財罪，刑法第五十六條、商業會計
    法第七十一條第一款連續明知不實事項填載會計憑證罪嫌云
    云（檢察官起訴書論罪科刑欄原記載被告所為涉犯刑法第二
    百十六條、第二百十五條之行使業務上登載不實文書罪嫌、
    第三百四十條常業詐欺罪嫌、第三百四十五條常業重利罪嫌
    ，經公訴檢察官蒞庭論告時更正為前述法條）。
二、按犯罪事實應依證據認定之，無證據不得認定犯罪事實；又
    不能證明被告犯罪者，應諭知無罪之判決，刑事訴訟法第一
    百五十四條第二項、第三百零一條第一項分別定有明文。次
    按刑事訴訟法第一百六十一條已於民國九十一年二月八日修
    正公布，其第一項規定：檢察官就被告犯罪事實，應負舉證
    責任，並指出證明之方法。因此，檢察官對於起訴之犯罪事
    實，應負提出證據及說服之實質舉證責任。倘其所提出之證
    據，不足為被告有罪之積極證明，或其指出證明之方法，無
    從說服法院以形成被告有罪之心證，基於無罪推定之原則，
    自應為被告無罪判決之諭知。又按認定犯罪事實所憑之證據
    ，雖不以直接證據為限，間接證據亦包括在內；然而無論直
    接或間接證據，其為訴訟上之證明，須於通常一般之人均不
    致有所懷疑，而得確信其為真實之程度者，始得據為有罪之
    認定，倘其證明尚未達到此一程度，而有合理之懷疑存在時
    ，即無從為有罪之認定。又認定不利於被告之事實，須依積
    極證據，苟積極證據不足為不利於被告事實之認定時，即應
    為有利於被告之認定，更不必有何有利之證據；又事實之認
    定，應憑證據，如未能發現相當證據，或證據不足以證明，
    自不能以推測或擬制之方法，以為裁判之基礎。（最高法院
    九十二年台上第一二八號、七十六年台上字第四九八六號、
    三十年上字第八一六號、四十年臺上字第八六號判例參照）
    。
三、檢察官認被告涉有前開犯行，無非係以：(一)被告於九十一年
    九月十七日調查局中機組警訊時己就上情坦承不諱，並於同
    年九月十七日於該署偵訊時表示其在調查局中機組所言係屬
    實在，復於九十二年四月四日偵訊時供稱：伊是從一個年約
    四十多歲不知名的男子那裡取得維斯康福公司之資料辦理信
    用卡等語；(二)偵查員張銘裕於另案被告陳素貞涉嫌詐欺之職
    務報告書載明：「帶同林志同查證得知實際之刷卡地點為臺
    中市○○區○○路一段三十三號，屋主高榮財提出一份房屋
    租賃契約書，承租人簽名為張兩明，然使用者為蔣穎財。」
    以此可證維斯康福公司確有經營「假消費，真借款」業務，
    此有九十二年度偵緝字第七五三號起訴書附卷可稽，此外，
    復有聯邦銀行存摺存款明細分類帳及美國運通銀行匯款交易
    明細表影本各一冊在卷可佐；(三)再者，被告在維斯康福公司
    擔任會計一職，衡情，對於維斯康福公司之上開「假消費，
    真刷卡，刷卡借貸」之業務豈有不知情之理等情，為其所憑
    之論據。訊據被告堅詞否認有何連續行使業務上登載不實文
    書、連續詐欺、連續重利、連續明知不實事項填載會計憑證
    犯行，辯稱：當初刷卡機是以「維斯康福國際有限公司」的
    名義申請的，但是「維斯康福國際有限公司」不是伊與蔣潁
    財經營的，伊也不是維斯康福公司的會計，伊有看到「張兩
    明」的身分證，他大約是三十幾歲的人，那是「張兩明」帶
    客人來刷卡，伊就讓他們刷，因為刷卡機「張兩明」也說要
    用，「張兩明」大約是刷卡機下來四個月後，人就不見了，
    後來是因為伊向他要空白的發票，他就漸漸沒有跟伊聯絡了
    ，「張兩明」從事的是建設的事業，但是他沒有跟伊說哪一
    方面的工作等語。
四、經查：
（一）按被告或共犯之自白，不得作為有罪判決之唯一證據，仍
      應調查其他必要之證據，以察其是否與事實相符，刑事訴
      訟法第一百五十六條第二項定有明文。被告丙○○曾於九
      十一年九月十七日調查局中機組警詢時稱：我先生蔣潁財
      曾與「張先生」合租店面，開設維斯康福公司，要我協助
      處理公司業務，主要販售電腦、電器產品，兼營信用卡刷
      卡借款業務，其中由客戶持信用卡假借買賣名義刷卡，實
      際未購買商品，維斯康福公司即以售價九一至九三折間支
      付現金給客戶，公司賺取每一萬元約五十到四百元之利潤
      等語，並於同年九月十七日於偵訊時表示其在調查局中機
      組所言係屬實在，復於九十二年四月四日偵訊時供稱：伊
      是從一個年約四十多歲不知名的男子那裡取得維斯康福公
      司之資料辦理信用卡等語；但被告丙○○於其他偵、審時
      均否認犯行，故而其前後所述即有不符，且查其上開調查
      站供述同時稱：為斯康福公司設立情形、登記及實際負責
      人、與聯邦銀行、美國運通銀行簽約為特約商定之切約何
      人簽定等我均不清楚等語，所以被告丙○○對於上開維斯
      康福公司運作之情形，究竟是否清楚，即有可疑，尚不能
      以被告上開調查站等之自白，遽為不利被告丙○○之有罪
      判決之唯一證據，仍應調查其他必要之證據，以察其是否
      與事實相符。
（二）公訴人所指九十二年度偵緝字第七五三號起訴書所載：偵
      查員張銘裕於另案被告陳素貞涉嫌詐欺之上開職務報告書
      ，固載明：「帶同林志同查證得知實際之刷卡地點為臺中
      市○○區○○路一段三十三號，屋主高榮財提出一份房屋
      租賃契約書，承租人簽名為張兩明，然使用者為蔣穎財。
      」但上開九十二年度偵緝字第七五三號起訴書所載之事實
      ，係另案被告林志同於八十九年十二月四日，向該案被告
      陳素貞刷卡換現金等情，而本件起訴被告丙○○之犯罪時
      間係自九十年八月至十一月間止，另案被告林志同之刷卡
      時間係在被告丙○○遭起訴之犯罪時間之前，另證人林志
      同於另案（台灣台中地方法院九十三年訴字第三一三五號
      ，被告蔣穎財之常業詐欺案件）審理時結證稱：當時去刷
      卡時，該店很多人，有男也有女，替我承辦的人是個男的
      ，不是蔣穎財等語（見該案影卷第十七頁），與被告丙○
      ○為女性之情形亦大不相同，所以公訴人所指上開九十二
      年度偵緝字第七五三號起訴書、職務報告書，顯均不能作
      為認定本件被告丙○○犯罪之證據。
（三）卷附臺灣臺中地方法院檢察署九十一年度字第一八一二號
      其被告乙○○之偽造文書案件中，另案被告乙○○固曾供
      稱：九十年八月二十三日至維斯康福公司以第一商業銀行
      信用卡（卡號：0000000000000000號）
      刷卡，是林鴻達帶伊去維斯康福公司刷卡三萬一千八百七
      十元，其中維斯康福公司收二千元，伊再將其中二萬五千
      元給林鴻達作為林鴻達幫伊申請信用卡之佣金等語（見臺
      灣臺中地方法院檢察署九十一年度字第一八一二號偵查影
      卷第一至九頁），但並未明確說明係向何人洽辦該刷卡事
      宜，又乙○○經原審院於九十四年九月二十一日、九十五
      年四月十七日合法傳喚，亦拘提未獲，有相關送達證書、
      拘提函、拘提未獲報告書在原審卷可稽，又經本院傳喚，
      然因乙○○遷移不明而無法傳喚訊問（乙○○戶籍地為臺
      中縣東勢鎮戶政事務所），亦無從證明另案被告乙○○上
      開刷卡行為與被告丙○○有關，此部分亦無從作為不利被
      告之認定。
（四）公訴人所指聯邦銀行存摺存款明細分類帳及美國運通銀行
      匯款交易明細表影本各一冊，僅能證明有上開刷卡之事實
      ，另扣案現金收支簿(一)、筆記本、收支簿、聯邦銀行電子
      計算機（維斯康福公司）統一發票(一)、聯邦銀行電子計算
      機（維斯康福公司）統一發票(二)、美國運通銀行電子計算
      機（維斯康福公司）統一發票、聯邦銀行電子計算機（至
      健行）統一發票、（至健行）收支簿各一本等物，亦僅能
      證明其間交易之事實，因被告丙○○自上開調查站詢問、
      以至偵、審時均稱：有販售電腦、電器等營業，且被告丙
      ○○於上開調查站詢問中供稱：「張兩明」請領統一發票
      後，一直未將發票交予維斯康福公司使用，維斯康福公司
      因無統一發票可用，銷貨均無開立統一發票，亦無辦理營
      業稅申報等語（見九十二年度偵字第二五九一號偵查卷宗
      第一九頁），且前揭扣案物品亦無維斯康福公司開立之統
      一發票或傳票，故本件並無證據可資證明被告丙○○以「
      不特定成年人士」簽立簽帳單製作維斯康福公司之統一發
      票或傳票供申報稅捐之情事。又被告於警詢中供稱：扣案
      物是伊所記載，其中現金收支簿、收支簿、（至健行）收
      支簿是早期買賣二手貨時所記之帳目，筆記本內容是以維
      斯康福公司名義刷卡借款及買賣二手貨等帳務資料記錄等
      語，惟被告丙○○於原審行準備程序又改稱：伊沒有紀錄
      任何對帳內容，伊是拿現金給「張兩明」等語，則除被告
      丙○○前後不一之供述外，並無相關簽帳單可供比對扣案
      之筆記本內帳務資料是否即為刷卡借款或買賣二手貨之帳
      務資料，且筆記本內之帳務資料是否依據「不特定成年人
      士」之簽帳單而來，亦難證明，所以，上開分類帳、交易
      明細、扣案物等件，所記載之交易情形，究竟是真實交易
      ，或係公訴人所指之真刷卡、假交易之情形，尚難以釐清
      ，亦不能僅以此部分交易明細而為不利被告丙○○之認定
      。
（五）綜據上述，依公訴人所提上開事證，並無任何事證足以佐
      證被告丙○○上開調查站等之自白確與事實相符，自難徒
      憑被告丙○○於上開調查站等之前後所述不符之自白，而
      認被告丙○○有以「不特定成年人士」簽立簽帳單登入帳
      簿，而填製會計憑證之情事。從而，公訴人所舉上開事證
      ，尚不足以證明被告丙○○有公訴人所指上開犯行。此外
      ，復查無其他積極證據足資認定公訴人所指被告丙○○之
      犯行，公訴意旨所舉之各項證據，均不足以使本院達到超
      越合理懷疑之有罪確信，揆諸上開說明，自應為無罪之諭
      知。原審經過詳查，以被告丙○○之犯罪不能證明，因而
      為無罪之諭知，經核並無違誤，檢察官上訴意旨，仍執前
      情指摘原判決不當，為無理由，應予駁回其上訴。
據上論結，應依刑事訴訟法第三百六十八條，判決如主文。
本案經檢察官甲○○到庭執行職務。
中    華    民    國    95    年    12   月  12       日
            刑事第九庭  審判長法  官  陳  筱  珮
                              法  官  趙  春  碧
                              法  官  余  仕  明
上列正本證明與原本無異。
如不服本判決應於收受送達後十日內向本院提出上訴書狀，其未
敘述上訴之理由者並得於提起上訴後十日內向本院補提理由書（
均須按他造當事人之人數附繕本）。
                              書記官  林  玉  惠
中    華    民    國    95    年    12    月  14      日
                                                      Ａ


司法院資訊處製作；財團法人民間司法改革基金會備份。
